【裁判字號】    97,交易,2
【裁判日期】    970718
【裁判案由】    過失致死
【裁判全文】
臺灣宜蘭地方法院刑事判決               97年度交易字第2號
公  訴  人  臺灣宜蘭地方法院檢察署檢察官
被      告  丙○○
                      147號.
選任辯護人  林志嵩律師
上列被告因過失致死案件，經檢察官提起公訴（九十六年度偵字
第一六一二號），本院判決如下：
    主  文
丙○○無罪。
    事  實
一、公訴意旨略以：被告丙○○於民國九十六年二月二十二日上
    午，騎乘車牌號碼一七七—ＡＡＢ號重型機車搭載其妻李淑
    娟，沿省道臺二線往宜蘭縣蘇澳鎮方向行駛，同日九時四十
    一分許行經上開路段與宜蘭縣蘇澳鎮○○路之交岔路口時，
    本應注意機車行駛時，駕駛人應注意車前狀況，隨時採取必
    要安全措施，且當時雖無法確認被告行駛路線之行車管制號
    誌，然其並無不能注意之情事，竟於通過上開交通號誌正常
    運作之交岔路口前，疏未注意車前狀況而貿然以時速六十至
    八十公里之車速通過，以致撞及由被害人李振芳所騎乘，沿
    宜蘭縣蘇澳鎮○○路欲穿越省道臺二線往頂寮路方向行駛，
    同疏未注意車前狀況之車牌號碼ＸＥ六—四九二號機車，造
    成被害人李振芳人車倒地而受有多發性損傷併內出血、頭、
    胸、腹、四肢挫傷併骨折等傷害，雖經送醫急救，仍於同日
    十三時二十分許傷重不治死亡。因認被告丙○○所為涉犯刑
    法第二百七十六條第一項之過失致死罪嫌等語。
二、公訴意旨認被告丙○○涉犯前揭過失致死罪嫌，無非係依：
  (一)證人甲○○、丁○○皆為被告丙○○之友人，且在本件車禍
    事故係居於與被害人李振芳利害關係相反之地位，當須佐以
    其他補強證據，始得認證人甲○○、丁○○結證：事發時被
    告車行方向之號誌為綠燈，係被害人闖紅燈等語，是與真實
    相符而採為本件認定事實之基礎。惟本件車禍發生後，旋即
    抵達現場之證人乙○○並不知事故發生時，被告與被害人各
    自行向號誌為何，嗣經臺灣宜蘭地方法院檢察署檢察官現場
    勘驗並由證人乙○○駕車模擬事發當時狀況後，證人乙○○
    仍無法確認此項關鍵等情，已據證人乙○○證述明確，並經
    該署檢察官製有勘驗筆錄存卷可參。再者，本件車禍因被告
    、被害人各自之車向方向號誌未明而無法鑑定等情，亦經臺
    灣省基宜區車輛行車事故鑑定委員會以九十六年六月十三日
    基宜鑑字第０九六五００一三四三號函及臺灣省車輛行車事
    故覆議鑑定委員會以九十六年十一月二十七日府覆議字第０
    九六六二０三七七九號函覆綦詳。綜上皆徵證人丁○○、甲○○所為有利被告丙○○之證詞內容，因乏其他證據佐考抑
    或補強，當難採信屬實。
  (二)縱認被告車行方向之管制號誌為綠燈，亦僅表示被告擁有路
    權，非謂其對過往來車可毫不留意恣意通行，此猶如車輛於
    綠燈號誌行進中通過行人穿越道時，若有違規於紅燈穿越馬
    路之行人，駕駛人亦應留意閃避，而非無視過往行人逕行通
    過為相同之理。申言之，縱認被告當時行向管制號誌為綠燈
    ，但被告於通過交岔路口時，仍應注意過往人車動態。從而
    ，依被告於偵查中供陳：其應在二十公尺前，便見被害人騎
    乘機車等語，佐以證人甲○○證述：其騎車在丙○○後方，
    有瞄到被害人闖紅燈過來，當時其距離路口約五、六十公尺
    等語，及證人丁○○結證：其見被害人時，約距離路口一百
    公尺等語，即堪認定被告丙○○早於駛至事發地點前，便已
    發現被害人來車。又依被告自陳：車輛總重超重或車速越高
    ，所需煞車距離就越長等語，亦足認定被告騎乘重型機車附
    載其妻李淑娟，以時速六十至八十公里之速度行駛時，所需
    之煞停距離應更加長。總合上情，被告為考領得合格駕駛執
    照之人，當對道路交通安全規則第九十四條第三項明定：駕
    駛人應注意車前狀況，隨時採取必要安全措施之規定知之甚
    稔，且本件車禍事故發生時，路面雖較潮濕，但天候、路況
    及光線均良好，路面無缺陷亦無障礙，被告更於距離事發地
    點前至少二十公尺即已查見被害人來車，依此均彰顯被告並
    無各項不能注意之情事，且被告復明知所騎乘之重型機車附
    載其妻時，所需煞停距離較長，仍疏未注意車前狀況，以致
    發現被害人來車後，未能採取更加安全之措施而為適當閃避
    而肇事，當有過失。至被害人騎乘機車雖同疏未注意車前狀
    況方生事故，惟此僅屬被害人是否與有過失之民事賠償責任
    問題，尚難據此解免被告之刑事過失責任。此外，則有警製
    道路交通事故現場圖、交通事故調查報告表、事故現場照片
    及臺灣宜蘭地方法院檢察署檢察官督同法醫師相驗後製作之
    驗斷書、相驗筆錄及相驗屍體證明書在卷為憑，堪認被告丙○○之過失確與被害人李振芳之死亡結果間，具有相當因果
    關係，而為認定被告丙○○涉犯過失致死罪嫌之主要論據。
三、訊之被告丙○○固不爭執其於九十六年二月二十二日上午，
    騎乘車牌號碼一七七—ＡＡＢ號重型機車搭載其妻李淑娟，
    沿省道臺二線往宜蘭縣蘇澳鎮方向行駛時，於同日九時四十
    一分許以時速六十公里至八十公里通過該路段與宜蘭縣蘇澳
    鎮○○路交通號誌正常運作之交岔路口時，與被害人李振芳
    所騎乘，沿宜蘭縣蘇澳鎮○○路欲穿越省道臺二線往頂寮路
    方向行駛之車牌號碼ＸＥ六—四九二號機車發生撞擊，造成
    被害人李振芳受有多發性損傷併內出血、頭、胸、腹、四肢
    挫傷併骨折等傷害，嗣被害人雖即送醫急救，然於同日十三
    時二十分許仍因傷重不治死亡等情，惟堅持否認有何過失罪
    責，並辯稱：其車速在限速七十公里範圍內，且查見被害人
    來車時，被害人係在其左側對角約二十公尺處，尚未通過交
    岔路口停止線，但因被害人車向方向之號誌為紅燈，故其認
    被害人會停車，便繼續直行，嗣因被害人闖紅燈，其煞停不
    及始生事故，整段過程中其應注意之事均已注意，就肇事因
    素應無過失等語。
四、按犯罪事實應依證據認定之，無證據不得認定其犯罪事實，
    又不能證明被告犯罪者，應諭知無罪之判決，刑事訴訟法第
    一百五十四條第二項、第三百零一條第一項分別定有明文。
    次按，刑事訴訟法上所謂認定犯罪事實之證據，係指足以認
    定被告確有犯罪行為之積極證據而言，如未能發現相當證據
    或證據不足以證明，自不得以推測或擬制之方法，以為裁判
    之基礎，最高法院二十九年上字第三一０五號及四十年臺上
    字第八六號分別著有判例；又認定不利於被告之事實，須依
    積極證據，苟積極證據不足為不利於被告事實之認定，即應
    為有利於被告之認定，更不必有何有利之證據，最高法院三
    十年上字第八一六號判例可資參照。第按，認定犯罪事實，
    所憑之證據，雖不以直接證據為限，間接證據亦包括在內，
    然無論直接或間接證據，其為訴訟上之證明，須於通常一般
    之人均不致於有所懷疑，而得確信其為真實之程度者，始得
    據之為有罪之認定，倘其證明尚未達到此一程度，而有合理
    性懷疑之存在時，即無從為有罪之認定。最高法院四十年臺
    上字第八六號、七十六年臺上字第四九八六號判例參照。
五、經查，被告丙○○騎乘重型機車搭載其妻李淑娟，於公訴意
    旨所載時、地與被害人李振芳騎乘之機車發生撞擊前，兩車
    各自之車行方向，及兩車撞擊後導致被害人受傷延醫急救仍
    不治死亡等情，業據被告自警詢至偵審中供陳屬實，復有公
    訴意旨援引各項證據足佐。惟被告丙○○與被害人李振芳騎
    乘機車通過事故路口時，各自行向號誌為何？究否係因被害
    人闖紅燈導致肇事？縱或被害人闖紅燈，被告有無疏於注意
    車前狀況，以致未及採取適當必要之安全措施，得以避免本
    件事故發生，而有應注意、能注意卻未注意之刑事過失？當
    為本件車禍事件所應探究之各項關鍵。茲分述如下：
  (一)證人甲○○、丁○○與被告丙○○為共同參加臺灣寶馬重型
    機車協會之車友，各有正當職業，往來並非熟稔，僅於參與
    協會活動時見面交流等情，業據證人甲○○、丁○○於本院
    審理時到庭結證明確，且證人甲○○、丁○○就其等分別目
    擊之事發經過，迭於偵審中到庭以證人身分具結作證而均受
    刑法偽證罪責之拘束與規範，實難泛以證人甲○○、丁○○
    與被害人居於利害相反地位等詞，即稱證人甲○○、丁○○
    於偵審中結證情詞存有明顯瑕疵而無可信。簡言之，公訴意
    旨空以證人甲○○、丁○○與被告丙○○間具有車友關係，
    率指證人甲○○、丁○○衡情係與被害人李振芳居於利害相
    反之地位，且乏其他證據予以補強而排除證人甲○○、丁○○於偵審中結證情詞，實屬無由。本院綜合證人甲○○、丁○○之職業、身分、與被告之車友關係及目擊事發經過時各
    自所處之相對位置等一切情狀，認證人甲○○、丁○○之證
    人資格並無瑕疵，所為之證言甚屬清晰明確，證明力實屬堅
    強，當足執為認定被告丙○○騎乘重型機車搭載其妻李淑娟
    通過肇事路口時，其車行方向之交通號誌為綠燈，係因被害
    人李振芳騎乘機車闖紅燈進入交岔路口始生本件車禍事故之
    有力證據基礎。
  (二)公訴意旨依被告丙○○供陳：其在二十公尺前，便已查見被
    害人等語，佐以證人甲○○結證：其在丙○○後方瞄到被害
    人闖紅燈過來時，其距離路口約五、六十公尺等語及證人丁○○結證：其見被害人時，約距離路口一百公尺等語，詳為
    勾稽被告丙○○與被害人李振芳自接近、通過肇事交岔路口
    至發生撞擊等各階段過程之相對位置後，指被告丙○○騎乘
    重型機車至事發地點前，便已發現被害人來車，且明知騎乘
    重型機車搭載其妻之整體車重與當時車速等客觀因素，所需
    煞停距離較長，詎仍未於查見被害人來車後，注意車前狀況
    以致未能採取安全之因應措施並為適當閃避動作以致肇事，
    當有過失之論證，尚非嚴謹而難採憑。蓋以被告丙○○騎乘
    重型機車接近肇事路口時，被害人亦已騎乘機車接近該路口
    ，此據證人丁○○於本院審理時結證翔實，秉此互核被告刻
    以時速六十至八十公里之車速，繼續直行並依車行方向之綠
    燈號誌通過該交岔路口時，衡諸一般用路人之交通安全觀念
    ，均顯可信賴被害人應將依紅燈號誌停車，殆無疑義。是倘
    被告確依一般日常生活之經驗法則與論理法則持續保持車速
    並依綠燈號誌直行後，竟驟遇被害人騎乘機車於接近交岔路
    口後，猶貿然闖越紅燈持續前行，以被告騎乘重型機車搭載
    其妻之整體車重與當時車速等客觀因素，洵難謂被告尚有充
    足時間及反應空間足以採取適當必要之迴避措施得以避免本
    件交通事故之發生。換言之，被告保持車速並依其行向之綠
    燈號誌前行，且無其他證據證明其有違規情事，是因被害人
    騎乘機車闖紅燈侵入肇事路口之明顯違規行為，始致被告欠
    缺充裕時間與迴避空間採取適當煞停抑或閃避之安全措施，
    即難指被告就本件車禍事故之發生，仍有何等應注意、能注
    意卻未注意之具體過失責任可言。
  (三)按刑法上之過失，其過失行為與結果間，在客觀上有相當因
    果關係始得成立。所謂相當因果關係，係指依經驗法則，綜
    合行為當時所存在之一切事實，為客觀之事後審查，認為在
    一般情形下，有此環境、有此行為之同一條件，均可發生同
    一之結果者，則該條件即為發生結果之相當條件，行為與結
    果即有相當之因果關係。反之，若在一般情形下，有此同一
    條件存在，而依客觀之審查，認為不必皆發生此結果者，則
    該條件與結果不相當，不過為偶然之事實而已，其行為與結
    果間即無相當因果關係（最高法院七十六年臺上字第一九二
    號判例參酌）。今公訴意旨僅憑被告概略自陳：於二十公尺
    前已查見被害人來車等語，佐以其自知重型機車之重量、車
    速等客觀因素而需較長煞停距離，與當時現場天候、路況、
    視距等客觀條件均無異狀等跡象，認被告丙○○有未依道路
    交通安全規則第九十四條第三項規定，詳為注意車前狀況，
    隨時採取必要安全措施始生事故，卻未細述並舉證證明被告
    仍在客觀上具有充足反應時間及應變距離可資採取適當必要
    且安全之避險動作，亦顯然忽略整體事發過程中，被害人李
    振芳悖離被告可受保護之信賴而突然騎乘機車闖紅燈進入肇
    事路口之重要變因，復未詳為闡述及證明被告於本件車禍事
    故中，所應負具體注意義務之高度、廣度、強度、關連性及
    被告之具體過失與被害人死亡結果間之相當因果關係，單引
    道路交通安全規則第九十四條第三項之帝王條款，遽指被告
    丙○○有疏於車前狀況之注意義務以致肇事之過失，尚難謂
    各項證據業已充分而可明確證明。
六、總合前陳，公訴意旨認定被告丙○○涉犯過失致死罪責之各
    該證據咸有未足，且未具體指明被告於本件車禍事故應負之
    過失責任與肇事原因，僅能使被告涉犯罪行，達於初步合理
    懷疑之程度，而無法達到通常一般之人均不致有所懷疑，而
    得確信其為真實之程度。本院基於禁止推定罪狀之法則，確
    保國家刑罰權之正確行使之目的，且復查無其他證據足以證
    明被告丙○○確有公訴意旨所認之過失致死犯行，揆諸首開
    判例意旨及說明，因被告所涉犯罪嫌疑猶屬不足，不能證明
    其犯罪，爰依法為被告丙○○無罪判決之諭知。
據上論斷，應依刑事訴訟法第三百零一條第一項前段，判決如主
文。
本案經檢察官賴淑萍到庭執行職務
中    華    民    國    97    年    7     月    18    日
                  刑事第四庭法  官  陳嘉年
以上正本證明與原本無異。
如不服本判決應於收受本判決後10日內向本院提出上訴書狀，並
應敘述具體理由。若未敘述理由者，應於上訴期間屆滿後20日內
向本院補提理由書狀（均須按他造當事人之人數附繕本）。
                            書記官  葉瑩庭
中    華    民    國    97    年    7     月    18    日


司法院資訊處製作；財團法人民間司法改革基金會備份。
